---
title: "Actividad 1: Regresión Simple"
subtitle: "Econometría LECO — Dr. Francisco Cabrera"
author: "Nombre del estudiante:"
date: "`r Sys.Date()`"
output:
  pdf_document:
    latex_engine: xelatex
    number_sections: false
    toc: false
---

```{r setup, include=FALSE}
# ══════════════════════════════════════════════════
# CONFIGURACIÓN INICIAL — No modificar este bloque
# ══════════════════════════════════════════════════
knitr::opts_chunk$set(
  echo    = TRUE,   # Muestra tu código en el PDF
  eval    = TRUE,   # Ejecuta el código
  warning = FALSE,
  message = FALSE
)
```

---

> **Instrucciones generales:**
> Completa cada sección escribiendo tu código en los bloques `{r}` y tus respuestas
> en el espacio indicado con *[Tu respuesta aquí]*.
> Al terminar, haz `Knit → PDF` y sube **este archivo `.Rmd`** y el **PDF generado**
> a GitHub Classroom antes de la fecha límite.

---

> **📌 Protocolo de uso de IA (Claude / ChatGPT)**
>
> Antes de consultar a la IA, escribe en un comentario dentro del bloque de código:
>
> ```
> # CONSULTA IA
> # 1. Qué intento hacer:
> # 2. Error o resultado inesperado que obtuve:
> # 3. Lo que ya intenté:
> ```
>
> La IA **no debe escribir tu código**. Úsala para entender errores,
> no para obtener soluciones.

---

## Pregunta 1. Derivación de OLS

**Derive el estimador OLS a partir de las condiciones de primer orden de:**
$$\min_{\hat{\beta}_0, \hat{\beta}_1} \sum_{i=1}^{n}(y_i - \hat{\beta}_0 - \hat{\beta}_1 x_i)^2$$

*Muestra todos los pasos algebraicos. Usar notación LaTeX/Markdown directamente aquí.*

**Respuesta:**

[Tu derivación aquí. Ejemplo de sintaxis LaTeX:
$\frac{\partial}{\partial \hat{\beta}_1} \sum(y_i - \hat{\beta}_0 - \hat{\beta}_1 x_i)^2 = 0$
]

---

## Pregunta 2. Generando tus propios datos

### 2a. Genera los datos

La ecuación poblacional (que en la práctica **no observamos**) es:
$$y_i = 15 + 7X_i + \mu_i, \quad \mu_i \sim N(0, 10^2)$$

```{r datos-2a}
# COMPLETA: genera las variables aleatorias
# Pista: usa rnorm() y runif() — escribe help(rnorm) en la consola de R si tienes dudas

set.seed(123)

x     <- # TU CÓDIGO AQUÍ
error <- # TU CÓDIGO AQUÍ  (media=0, sd=10)
y     <- # TU CÓDIGO AQUÍ  (ecuación poblacional)
```

---

### 2b. Scatterplot

```{r scatter-2b}
# COMPLETA: genera un scatterplot de x e y
# Pista: usa plot(x, y, ...) con títulos descriptivos

# TU CÓDIGO AQUÍ
```

**Describe la relación entre X e Y:**

*[Tu respuesta aquí: ¿Es positiva o negativa? ¿Fuerte o débil? ¿Lineal?]*

---

### 2c. Estimación OLS

```{r regresion-2c}
# COMPLETA: estima la regresión y muestra el resumen

reg <- # TU CÓDIGO AQUÍ
summary(reg)
anova(reg)

# Suma de errores al cuadrado (SSE)
sse <- sum((fitted(reg) - y)^2)
sse
```

**Escribe la ecuación estimada:**

$$\hat{y}_i = \text{[intercepto]} + \text{[pendiente]} \cdot x_i$$

---

### 2d. Interpretación del coeficiente

*[Interpreta $\hat{\beta}_1$ en términos económicos. ¿Qué significa un cambio de una unidad en X?]*

---

### 2e. Valor predicho cuando $X = \bar{x}$

```{r prediccion-2e}
# COMPLETA: calcula el valor predicho cuando X = media de x
# Pista: ¿qué propiedad de OLS garantiza este resultado?

x_barra   <- # TU CÓDIGO AQUÍ
y_pred    <- # TU CÓDIGO AQUÍ
y_pred
```

**¿Por qué este resultado no es casualidad? Explica la propiedad que lo garantiza:**

*[Tu respuesta aquí]*

---

### 2f. $R^2$ manual

```{r r2-manual-2f}
# COMPLETA: calcula R² usando SST, SSR y SSE
# Fórmula: R² = SSR/SST = 1 - SSE/SST

sst <- # TU CÓDIGO AQUÍ   (variación total en y)
ssr <- # TU CÓDIGO AQUÍ   (variación explicada)
sse <- # TU CÓDIGO AQUÍ   (variación no explicada)

r2_manual <- # TU CÓDIGO AQUÍ

cat("R² calculado manualmente:", r2_manual, "\n")
cat("R² reportado por lm():   ", summary(reg)$r.squared, "\n")
cat("¿Coinciden?:", isTRUE(all.equal(r2_manual, summary(reg)$r.squared)), "\n")
```

---

### 2g. Comparación de valores ajustados vs. observados

```{r summary-2g}
summary(fitted(reg))
summary(y)
```

**¿Qué observas al comparar estas dos distribuciones? ¿Por qué difieren?**

*[Tu respuesta aquí]*

---

## Pregunta 3. Explorando $R^2$ con distintos errores

### 3a. $SD = 5$

```{r r2-sd5}
set.seed(123)
x        <- runif(100)
error    <- rnorm(100, mean = 0, sd = 5)
y        <- 2 + (5 * x) + error

hist(y, main = "Distribución de Y (SD = 5)", col = "steelblue", border = "white")

regresion <- lm(y ~ x)
summary(regresion)

plot(x, y,
     main = "Regresión con SD = 5",
     xlab = "X", ylab = "Y",
     pch = 19, col = "steelblue", frame = FALSE)
abline(regresion, col = "red", lwd = 2)
```

**Interpreta el $R^2$ obtenido:**

*[Tu respuesta aquí]*

---

### 3b. $SD = 15$

```{r r2-sd15}
# COMPLETA: repite el código anterior pero con sd = 15

set.seed(123)
x     <- runif(100)
error <- # TU CÓDIGO AQUÍ  (ahora sd = 15)
y     <- # TU CÓDIGO AQUÍ

# Tu histograma, regresión y gráfico aquí
# TU CÓDIGO AQUÍ
```

**Interpreta el $R^2$ con $SD = 15$:**

*[Tu respuesta aquí]*

---

### 3c. Demostración formal: $R^2$ es menor con $SD = 15$

```{r demostracion-3c}
# COMPLETA: calcula SST, SSR y SSE para AMBAS regresiones
# y muestra formalmente que R² es menor con SD=15

# Regresión con SD = 5
set.seed(123); x5 <- runif(100); y5 <- 2 + 5*x5 + rnorm(100, 0, 5)
reg5  <- lm(y5 ~ x5)

# Regresión con SD = 15
set.seed(123); x15 <- runif(100); y15 <- 2 + 5*x15 + rnorm(100, 0, 15)
reg15 <- lm(y15 ~ x15)

# TU CÓDIGO: calcula y compara SST, SSR, SSE para cada una
```

**Responde:**

1. *¿Por qué $R^2$ es menor cuando el error tiene mayor varianza?*

   *[Tu respuesta aquí]*

2. *¿Significa esto que la segunda regresión estima $\hat{\beta}_1$ con más sesgo? ¿Por qué sí o por qué no?*

   *[Tu respuesta — piensa en los supuestos de Gauss-Markov]*

---

## Pregunta 4. Datos de Wooldridge: salarios y educación

```{r wooldridge-setup}
# Instala el paquete si es la primera vez:
# install.packages("wooldridge")
library(wooldridge)
data("wage1")
# ?wage1   # Descomenta para ver la documentación de la base
```

```{r wooldridge-reg}
wagereg <- lm(lwage ~ educ, data = wage1)
summary(wagereg)
```

### 4a. Interpretación de coeficientes

**Interpreta $\hat{\beta}_0$ y $\hat{\beta}_1$:**

*[$\hat{\beta}_0$: ...]*

*[$\hat{\beta}_1$: ...]*

**¿Es el signo de $\hat{\beta}_1$ el esperado? ¿Por qué?**

*[Tu respuesta aquí]*

---

### 4b. $R^2$ a partir de SST, SSE, SSR

```{r r2-wooldridge}
# COMPLETA: calcula R² manualmente para esta regresión

# TU CÓDIGO AQUÍ
```

---

### 4c. Supuestos necesarios para causalidad

**¿Bajo qué supuestos de Gauss-Markov podemos interpretar $\hat{\beta}_1$ como el efecto causal de la educación en ingresos?**

*Describe cada supuesto formalmente (usar notación LaTeX/Markdown):*

1. **SLR.1 — Linealidad en los parámetros:** ...
2. **SLR.2 — Muestra aleatoria:** ...
3. **SLR.3 — Variación en X:** ...
4. **SLR.4 — Media condicional cero:** $E[\mu | X] = 0$ porque ...
5. **SLR.5 — Homocedasticidad:** ...

---

### 4d. Supuesto violado

**¿Qué supuesto estándar se viola en esta regresión y por qué?**

*[Tu respuesta: ¿qué variables omitidas podrían estar correlacionadas con `educ`?]*

---

### 4e. Demostración formal del sesgo

**Demuestra formalmente el sesgo de $\hat{\beta}_1$ cuando $E[\mu|X] \neq 0$:**

*Hint: parte de $\hat{\beta}_1 = \frac{\sum(x_i - \bar{x})y_i}{\sum(x_i - \bar{x})^2}$, sustituye $y_i = \beta_0 + \beta_1 x_i + \mu_i$ y toma esperanza.*

[Tu demostración en  LaTeX/Markdown aquí]

---

## Pregunta 5. Precios de casas y basureros

La siguiente ecuación es estimada con datos de 2018 sobre ventas de casas en México:

$$\widehat{\log(\text{Price})} = 9.40 + 0.312 \cdot dist \quad (n = 135,\ R^2 = 0.162)$$

donde $dist$ es la distancia en kilómetros a un basurero municipal.

### 5a. Interpretación del coeficiente

*[Interpreta $\hat{\beta}_1 = 0.312$. Recuerda que la variable dependiente está en logaritmo.]*

---

### 5b. ¿Efecto causal o sesgo?

**¿Crees que esta estimación ofrece un efecto insesgado de la distancia al basurero sobre el precio?**

*[Argumenta intuitivamente. Piensa: ¿quién decide dónde colocar el basurero? ¿Es aleatoria esa decisión?]*

---

### 5c. Variables omitidas

**Lista al menos 3 factores que podrían afectar el precio de la casa y que también correlacionan con $dist$, generando $\text{Cov}(u, dist) \neq 0$:**

| Factor omitido | Efecto esperado en precio | ¿Correlaciona con dist? ¿Cómo? |
|----------------|--------------------------|-------------------------------|
| 1.             |                          |                               |
| 2.             |                          |                               |
| 3.             |                          |                               |

---

```{r session-info, echo=FALSE}
# No modificar — registra tu entorno de trabajo
cat("Sesión completada el:", format(Sys.time(), "%Y-%m-%d %H:%M"), "\n")
sessionInfo()
```
